【裁判字號】    89,上易,90
【裁判日期】    890913
【裁判案由】    排除侵害
【裁判全文】
臺灣高等法院民事判決  八十九年度上易字第九十號
    上  訴  人    戊○○
    訴訟代理人    趙國生律師
    複  代理人    李采霓律師
    被  上訴人    曾陳緞      .
                  甲○○      .
                  辛○○      .
                  庚○○      .
                  己○○      .
                  丙○○      .
                  丁○○      .
                  乙○○      住台北市○○○路一○弄二號四樓
                  壬○○      住台北縣淡水鎮頂田寮二九巷五二號
    共      同
    訴訟代理人    陳景新律師
右當事人間請求排除侵害事件，上訴人對於中華民國八十八年十二月九日臺灣新竹地
方法院八十六年度訴字第三三八號第一審判決提起上訴，本院判決如左：
    主      文
上訴駁回。
第二審訴訟費用由上訴人負擔。
    事      實
甲、上訴人方面：
  一、聲明：(一)原判決不利於上訴人部分廢棄。(二)右廢棄部分被上訴人在第一審之訴
      及假執行之聲請均駁回。
  二、陳述：與原判決記載相同者予以引用外，補稱：
    (一)系爭車棚及鐵皮建物為余天兄弟有限公司（下稱余天公司）所有，上訴人無拆
      除之處分權能。
    (二)被上訴人誤因系爭地上物緊臨上訴人所有之新竹市○○里○○路三十五號房屋
      ，認定上訴人有處分權。
    (三)余天公司於六十八年在新竹市○○路七之二號（即門牌整編後之新竹市○○路
      三十五號）取得工廠設立許可文件。
    (四)上訴人依默示分管契約或依有效之和解筆錄分割契約內容而占有系爭土地，有
      合法權源，並非無權占有：
      六十三年十一月二十九日分割共有物事件成立訴訟上和解前，兩造各自占有系
      爭共有物分別為使用收益，已有默示分管契約；六十三年十一月二十九日訴訟
      上和解時已協議分割，並預期於不能分割之情形除去後，願繼續辦理分割，於
      不能分割前即依和解筆錄分割結果分管使用。
    (五)六十三年為和解筆錄及六十五年為分管協議時，新竹市○○段第九○○、九○
      一號、九○二號土地均為重測前新竹市○○○○段溪州子小段第七十八之二號
      地號土地一部分，故本件上訴人依約使用系爭土地。
三、證據：援用原審提出者外，補提照片六紙、工廠設立許可文件影本一件，並聲請
    傳訊證人蘇金福、曾鑫福，聲請新竹地政事務所鑑測新竹市○○○○段溪洲子小
    段第七八號之二圖面藍色一區部分與土地複丈成果圖上Ａ、Ｂ部分位置面積之差
    異。
乙、被上訴人方面：
  一、聲明：(一)上訴駁回。(二)第二審訴訟費用由上訴人負擔。
  二、陳述：與原判決記載相同者予以引用外，補稱：
    (一)上訴人於八十九年六月十六日勘驗程序中自認系爭房地為其興建，有處分權，
      參以余天公司廠址門牌整編後為新竹市○○路三五號，為上訴人住址，且余天
      公司代表人余錫洲為上訴人次子，系爭地上物處分權人為上訴人，應毋庸置疑
      。
    (二)否認默示同意上訴人使用系爭土地：蘇金福耕作之土地距本件系爭土地甚遠，
      前由曾鑫福管理，上訴人以蘇金福耕作部分共有土地即推論被上訴人與其他全
      體共有人等默示同意分管，尚嫌無稽。證人張梅龍、余志華所陳與事實不符。
    (三)六十三年成立之訴訟上和解不足以證明共有人已有分管使用共有土地。部分共
      有人提起分割共有物之訴正足以證明共有人間並未達成分管協議。
    (四)系爭土地並非上訴人依和解筆錄及分管協議取得之土地。六十三年和解時系爭
      土地非歸上訴人所有。
三、證據：爰用原審提出者外，補提八十九年五月份地籍圖謄本、稅捐稽徵處函、證
    明書、門牌整編證明書、建物登記簿謄本影本各一件。
    理      由
一、本件被上訴人主張：坐落新竹市○○段九○二地號土地為兩造等三十人共有，其
    中被上訴人應有部分為八分之一，上訴人及劉陳玉英應有部分各為四十八分之五
    ，詎上訴人未經被上訴人等之同意，在其所有門牌新竹市○○里○○鄰○○路三
    十三號、三十五號旁興建鐵皮屋等工作物，侵害被上訴人等共有人之權利，屢經
    被上訴人請求拆除，未獲置理，爰依民法第七百六十七條中段、第八百二十一條
    規定，求為判決上訴人應將坐落新竹市○○段九○二地號土地上如附圖所示Ａ部
    分面積○‧○○二○○一公頃之車棚及Ｂ部分面積○‧○四二○八四公頃之鋼架
    鐵皮建物拆除，以回復原狀等語（劉陳玉英部分經原審判決被上訴人勝訴，未據
    劉陳玉英聲明不服，已告確定）。
二、上訴人則以：伊非系爭建物之建築人，無拆除之處分權能，復又以：系爭地上物
    所占用之土地經分割、分管歸伊使用。被上訴人對分其分管使用之土地，主張伊
    有無權占有侵害其使用權之情事，顯無理由等語資抗辯。
三、查被上訴人主張系爭新竹市○○段九○二地號土地為兩造等三十人所共有，其中
    伊應有部分為八分之一，上訴人應有部分為四十八分之五之事實，有卷附之土地
    登記簿謄本可稽（見原審卷第七頁－十六頁）。次查，系爭九○二地號土地上建
    有如附圖所示Ａ部分面積○‧○○二○○一公頃之車棚、Ｂ部分面積○‧○四二
    ○八四公頃之鋼架鐵皮建物等情，業據被上訴人提出照片七張、地籍圖謄本一件
    為證（見原審卷第七十一頁－七十二頁、第二十頁），並經本院履勘現場屬實，
    有勘驗筆錄、新竹市地政事務所八十六年六月十九日複丈成果圖在卷可稽（見原
    審卷第四十四頁、四十六頁）。上訴人辯稱：系爭車棚、鋼架鐵皮建物非伊建造
    ；且其係依法院之和解筆錄及分管契約使用系爭土地，並非無權占有等語。是本
    件所應審究者，為如附圖所示Ａ、Ｂ部分之建物是否為上訴人所建造﹖上訴人得
    否執系爭和解筆錄及分管契約主張為有權占有﹖經查：
（一）上訴人於原審審理時自陳系爭如附圖所示Ａ部分之車棚及Ｂ部分之鋼架鐵皮建
      物所占用之土地，為伊依分管契約所得使用之土地等語（見原審卷第六十四頁
      ），且系爭如附圖所示Ａ、Ｂ部分之建物與上訴人所有之門牌號碼新竹市○○
      里○○路三五號之建物緊鄰並相通等情，有新竹市稅捐稽徵處房屋稅籍證明書
      影本、新竹市第一戶政事所門牌證明書影本、建築改良物登記簿謄本各一件、
      照片七張為證（見原審卷第二八九頁－二九二頁、第七十一－七十二頁），並
      經原法院履勘屬實，有勘驗筆錄可憑（見原審卷第六十四頁）。綜上，上訴人
      既於原審主張系爭如附圖所示Ａ、Ｂ部分之建物所占之土地為伊依分管契約所
      得使用之土地，而系爭建物又與其居住之住宅緊臨並相通，則於上訴人所主張
      分管土地上搭建之系爭建物，倘非其所建，上訴人自亦知為何人所建，惟上訴
      人於原審審理時，並未具體指出係何人所建，僅空言否認，核其辯解，顯係避
      重就輕之詞，是以被上訴人主張系爭如附圖所示Ａ部分之車棚及Ｂ部分之鋼架
      鐵皮建物為上訴人所建等語，尚無悖於常情，應屬可採。
（二）上訴人於本院另辯稱：系爭車棚及鐵皮建物為余天兄弟有限公司（下稱余天公
      司）所有，伊無拆除之權能云云。惟查上訴人於原審陳稱：系爭車棚、鐵皮建
      物不知何人所建云云，嗣於本院改稱為余天公司所建云云，其先後陳述不一，
      自難遽信後者為真。參以上訴人於原審曾供述：戊○○的部分只有翻修，並沒
      加蓋（見原審卷第一三五頁背面），於本院曾供稱：系爭房屋是上訴人所蓋的
      ，上訴人有處分權（見本院卷第一○一頁正面）。及訴外人余天公司於六十八
      年始於上訴人住宅地址設立工廠，且余天公司之法定代理人為余錫洲為上訴人
      之次子等情以觀，系爭地上物之處分權人應為上訴人無疑。上訴人抗辯：系爭
      地上物為余天公司所有，伊無拆除之權能云云，委無足採。
（三）按訴訟之和解成立者，依民事訴訟法第三百八十條第一項規定，固與確定判決
      有同一之效力，惟此項和解亦屬法律行為之一種，如其內容違反強制或禁止之
      規定者，依民法第七十一條前段之規定仍屬無效（最高法院五十五年度台上字
      第二七四五號判例可資參照）。又農業發展條例第三十條（相當於修正前二十
      二條）規定：「每宗耕地不得分割或移轉為共有」，為屬強制規定，其立法之
      旨意在防止農地細分，用收農地使用上更大之效用。是凡關於農地之處分與此
      目的相違者，均應認為在該條所禁止之例（最高法院八十二年度台上字第二七
      九二號判決可參）。查兩造與其餘共有人固曾於六十三年十一月二十九日就包
      括系爭九○二地號土地在內之多筆土地因請求分割共有物事件，而於訴訟上成
      立和解，有兩造所不爭執之原法院六十三年度訴字第七五九號和解筆錄在卷可
      考，然因其中包括系爭九０二地號在內有多筆田地，而就該等田地所為之分割
      ，因與農業發展條例（六十二年九月三日公布，同年月五日施行）第三十條（
      相當於條正前二十二條）就每宗耕地不得分割之規定相違，因此該訴訟上和解
      之內容既違反強制規定，則依前揭說明，兩造於六十三年十一月二十九日於訴
      訟上所成立之和解，自屬無效。且系爭就分割共有物所成立之和解，旨在消滅
      共有關係，與分管契約性質不同，是以上訴人自不得執此與分管契約性質不同
      且因違反法律強制規定而無效之訴訟上和解，主張其等占有使用之系爭九○二
      地號土地為其所分管之範圍。上訴人抗辯：伊執訴訟上和解契約內容得占有使
      用系爭土地云云，並不足採。
（四）次查，上訴人與其他部分共有人固曾於六十五年五月十九日，就訴外人曾水寶
      所遺留之土地成立分管契約，但此分管契約既未經被上訴人及其他全體共有人
      之同意，則上訴人自亦不得憑此僅由部分共有人協議簽訂之分管契約，而認其
      等占有使用之系爭九０二地號土地為其所分管之範圍。上訴人抗辯：伊依分管
      契約得占有使用系爭土地，亦不足採。
（五）再者，兩造與其他共有人於六十三年十一月二十九日就系爭分割共有物事件成
      立訴訟上和解之前，縱認各共有人已就系爭共有物各自為占有使用，而於訴訟
      上和解後，仍各自就前所占有使用之範圍為繼續之占有使用，而認就既有之使
      用狀態，各共有人間已有默示之分管契約存在一節為真正，但此亦僅止於各共
      有人就成立訴訟上和解前已就共有物各自占有之部分，而於和解後就原占有使
      用之部分仍繼續使用中，尚不包括於訴訟上和解後，共有人就系爭共有物為新
      的占有使用行為。查上訴人所有之門牌號碼新竹市○○里○○路三五號之建物
      ，縱如其所言係於六十三年十一月二十九日成立訴訟上和解時已存在，而於和
      解後其仍繼續占有使用而認兩造間有默示之分管契約存在，但如附圖所示Ａ、
      Ｂ部分之建物，非系爭和解契約成立時已存在之建物，而係上訴人等於和解後
      新建之建物，則上訴人等就系爭土地為新的占有使用行為，實難認亦為原默示
      分管契約之效力所及，因此，上訴人抗辯兩造間就其等所為新的占有使用行為
      有默示之分管契約，自屬無據。證人張振龍於原審作證稱：協議時伊不在場，
      既不在場，其所為證言自不足為上訴人有利之認定。至證人余志華係上訴人之
      配偶，其所為之證言有偏頗上訴人之虞，故不予採信。
（六）末按未經共有人協議分管之共有物，共有人對共有物之特定部分占有使用收益
      ，須徵得他共有人全體之同意。如未經他共有人全體之同意，而就共有物之全
      部或一部任意占有使用收益，即屬侵害他共有人之權利，他共有人自得本於所
      有權，請求除去其妨害或請求向全體共有人返還其占用部分（最高法院六十二
      年度台上字第一八０三號判例、八十三年度台上字第五四一號判決可資參照）
      。是以，本件如前所述，系爭九０二地號土地既為兩造所共有，然上訴人未經
      他共有人之全體之同意，建造如附圖所示Ａ、Ｂ部分之建物，即屬侵害共有人
      之權利，則他共有人即被上訴人本於共有人之除去妨害請求權，請求上訴人拆
      除如附圖所示Ａ、Ｂ部分之車棚及鋼架鐵處等建物回復原狀，以除去妨害，洵
      屬正當，應予准許。
四、綜上，被上訴人本於民法第七百六十七條中段、第八百二十一條規定，請求上訴
    人將坐落新竹市○○段九○二地號土地上如附圖所示Ａ部分面積○‧○○二○○
    一公頃之車棚及Ｂ部分面積○‧○四二○八四公頃之鋼架鐵皮建物拆除，以回復
    原狀，洵屬有據，應予准許。原審為被上訴人勝訴之判決，並依兩造之聲請，各
    酌定相當擔保金額，為准、免假執行之宣告，經核並無不合。上訴意旨指摘原判
    決不當，求予廢棄改判，為無理由，應予駁回。
五、本件事證已明，兩造其餘之攻擊、防禦方法及證人曾鑫福之證言，與本件結果已
    無影響，不另贅論，併此敘明。
六、據上論結，本件上訴為無理由，依民事訴訟法第四百四十九條第一項判決如主文
    。
中      華      民      國    八十九    年      九      月     十三     日
                              臺灣高等法院民事第十庭
                                  審判長法  官  林  敬  修
                                        法  官  黃  騰  耀
                                        法  官  劉  勝  吉
右正本係照原本作成。
不得上訴。
中      華      民      國    八十九    年      九      月     十八     日
                                        書記官  李  翠  齡


司法院資訊處製作；財團法人民間司法改革基金會備份。
